【裁判字號】    95,上易,256
【裁判日期】    950629
【裁判案由】    業務過失傷害
【裁判全文】
臺灣高等法院高雄分院刑事判決         95年度上易字第256號
上  訴  人  臺灣高雄地方法院檢察署檢察官
被      告  甲○○
                      樓
            乙○○
共      同
選任辯護人  侯重信律師
上列上訴人因被告業務過失傷害案件，不服臺灣高雄地方法院94
年度易字第1452號中華民國95年2 月24日第一審判決（起訴案號
：臺灣高雄地方法院檢察署93年度偵字第24027 號），提起上訴
，本院判決如下：
    主  文
上訴駁回。
    理  由
一、本案經本院審理結果，認第一審判決以檢察官所舉之證據不
    足以證明被告甲○○、乙○○確有業務過失傷害犯行，此外
    ，復無其他積極證據足認被告2 人有何業務過失傷害犯行，
    故對被告2 人為無罪之諭知，核無不當，應予維持，並引用
    第一審判決書記載之證據及理由（如附件）。
二、檢察官上訴意旨略以：被告甲○○未受過船上吊車操作之專
    業訓練，仍於案發當天操作起重桿吊運大理石，且現場並無
    任何其他人指揮，竟在無人指揮之情形下，繼續操作，因而
    致告訴人丙○○受傷，顯有過失。又被告乙○○於案發當天
    負責現場監工而擅自離開，以及「永順壹號」輪船並未提供
    安全設備，且被告乙○○指派未受專業訓練之甲○○操作本
    件起重桿，進而致告訴人受傷，其有過失甚明等語。
三、惟查：一般使用起重桿吊運裝卸貨物，倘吊運之貨物已吊至
    預地點，並準確定位後，鮮有再行吊起之情形，而本件告訴
    人所指被告甲○○操作起重桿吊起大理石塊，於就定位後，
    再行吊起一事，除告訴人之指訴外，並無其他證據足資佐證
    ，且被告甲○○在貨艙底吊運大理石時，據上訴意旨所指當
    天現場並無任何人負責指揮云云，亦與證人即永順隆公司碼
    頭辦公室管理員丁○○於本院證述：現場另有1 名印尼籍之
    大副負責指揮大理石裝載作業等語不符（本院95年6 月15日
    審判筆錄第4 頁），足見告訴人之指述非無瑕疵，尚難盡信
    。至於證人即曾經擔任「永順壹號」輪船船長之張良文固於
    本院證述：裝卸作業過程，係由大副負責艙底之指揮，乙○○負責艙口之指揮云云（本院95年6 月15日審判筆錄第8 頁
    ），惟證人張良文於擔任「永順壹號」貨輪期間，曾因駕駛
    該貨輪在布袋港發生擱淺及碰撞，而自公司離職，並因離職
    時遭公司扣留9 天薪資，總共2 萬元等情，亦據證人張良文
    於本院證述在卷（上開筆錄第10至11頁），顯見證人張良文
    與被告乙○○間早有怨隙，證人張良文上開所述是否屬實，
    已非無疑；而且本件既無證據證明甲○○操作起重機桿吊運
    大理石，有何操作不當之過失，則被告乙○○縱使擔任艙口
    之指揮，並於裝卸大理石塊時，離開現場，亦與告訴人受傷
    無何因果關係。綜此，本件檢察官提出之證據，既不足認定
    被告2 人有何過失，自不能以告訴人於被告甲○○操作吊車
    吊運大理石塊時，受有傷害，即認被告2 人應負業務過失傷
    害罪責，是檢察官循告訴人之具狀請求，提起上訴，非有理
    由，應予駁回。
據上論斷，應依刑事訴訟法第368 條，判決如主文。
本案經檢察官王登榮到庭執行職務。
中    華    民    國    95    年    6     月    29    日
                  刑事第六庭  審判長法  官  王光照
                                    法  官  張盛喜
                                    法  官  李璧君
以上正本證明與原本無異。
不得上訴。
中    華    民    國    95    年    7     月    3     日
                                    書記官  唐奇燕
附件：
臺灣高雄地方法院刑事判決              94年度易字第1452號
公  訴  人  臺灣高雄地方法院檢察署檢察官
被      告  甲○○
被      告  乙○○
共      同  侯重信律師
選任辯護人
上列被告因業務過失傷害案件，經檢察官提起公訴（93年度偵字
第24027 號），本院判決如下：
    主  文
甲○○、乙○○均無罪。
    理  由
一、公訴意旨略以：被告乙○○任職於永順隆企業股份有限公司
    （下稱永順隆公司）總經理，被告甲○○則擔任永順隆公司
    船舶起重桿操作員，2 人均為從事業務之人。甲○○於民國
    93年5 月18日11時50分許，在高雄港第16號碼頭「永順壹號
    」貨輪，從事裝卸吊運大理石之工作，乙○○則在現場從事
    監工工作，適有永順隆公司員工丙○○，在該貨輪之貨艙底
    層，從事大理石之間裝卸及排疊工作，乙○○竟於工作期間
    擅自離開現場，未執行其監工職務；甲○○亦明知操作船舶
    起重桿應注意所吊運之石塊晃動情形，以及現場排疊人員之
    人身安全，竟疏於注意，於操作起重桿時不慎晃動所吊運之
    大理石，致丙○○遭晃動中之大理石擠壓撞擊，而受有胸部
    挫傷、左側尺骨骨折、橈骨頸骨折脫位等傷害，復因前揭傷
    害造成心臟血管壓傷堵塞、心肌缺氧等後遺症，因認被告甲○○、乙○○均涉有刑法第284 條第2 項前段之業務過失傷
    害罪嫌等語。
二、證據能力部分：
    (一)按證人、鑑定人依法應具結而未具結者，其證言或鑑定意
      見，不得作為證據，刑事訴訟法第158 條之3 定有明文。
      告訴人僅係發動告訴權之地位，其陳述關於犯罪事實內容
      部分，即屬基於證人地位而為，依前開法律規定，自應依
      法具結，其證言始得採為證據。經查：
    (1)偵查中檢察官以告訴人身分傳訊丙○○，丙○○陳述親身
      經歷之被害過程，本質上屬於證人，自應依法具結，檢察
      官未命丙○○於供前、供後具結，其偵查中所為之陳述不
      得作為證據。
    (2)檢察官係以被告之身分訊問官綺妮，官綺妮陳述涉及被告
      部分，性質上均屬於證人，檢察官未依法令其具結，此等
      不利於其他被告之陳述，依法不得作為證據。
    (二)按刑事訴訟法第159 條之5 規定，被告以外之人於審判外
      之陳述，雖不符前4 條之規定，而經當事人於審判程序同
      意作為證據，法院審酌該言詞陳述或書面陳述作成時之情
      況，認為適當者，亦得為證據。當事人、代理人或辯護人
      於法院調查證據時，知有第159 條第1 項不得為證據之情
      形，而未於言詞辯論終結前聲明異議者，視為有前項之同
      意。本件告訴人丙○○於警詢陳述內容、阮綜合醫院診斷
      證明書，均為被告以外之人於審判外之陳述，屬傳聞證據
      ，然該證明書係告訴人受傷後，至醫院就診治療後，醫師
      應被害人之要求所出具，具有個案性質，而不具例行性之
      要件，即與刑事訴訟法第159 條之4 第2 款所示之文書有
      間，然被告及辯護人同意上開證據之證據能力，依前述規
      定，視為同意該證據之證據能力。本院斟酌上開證明書係
      依據醫師依據告訴人就診病歷所謄寫，可信度甚高，而告
      訴人丙○○警詢陳述過程，亦無經不當誘導之情況，認均
      適合作為本案之證據，依前述規定，應有證據能力。
三、按犯罪事實應依證據認定之，無證據不得認定犯罪事實；不
    能證明被告犯罪者，應諭知無罪之判決，刑事訴訟法第154
    條第2 項及第301 條第1 項，分別定有明文。次按告訴人之
    告訴，係以使被告受刑事訴追為目的，是其陳述是否與事實
    相符，仍應調查其他證據以資審認；再按認定不利於被告之
    事實，須依積極證據，苟積極證據不足為不利於被告事實之
    認定時，即應為有利於被告之認定，更不必有何有利之證據
    ；又事實之認定，應憑證據，如未能發現相當證據，或證據
    不足以證明，自不能以推測或擬制之方法，以為裁判基礎；
    而刑事訴訟法上所謂認定犯罪事實之積極證據，係指適合於
    被告犯罪事實之認定之積極證據而言，雖不以直接證據為限
    ，間接證據亦包括在內；然而無論直接或間接證據，其為訴
    訟上之證明，須於通常一般之人均不致有所懷疑，而得確信
    其為真實之程度者，始得據為有罪之認定，倘其證明尚未達
    到此一程度，而有合理之懷疑存在時，致使無從形成有罪之
    確信，根據「罪證有疑，利於被告」之證據法則，即不得遽
    為不利被告之認定（最高法院30年上字第816 號、29年上字
    第3105號、40年台上字第86號、52年台上字第1300號及76年
    台上字第4986號判例意旨參照）。
三、公訴意旨認被告甲○○、乙○○涉有業務過失傷害罪嫌，無
    非以(1)被告甲○○、乙○○均供陳告訴人丙○○於大理石裝
    卸過程中遭大理石夾傷之事實、(2)告訴人丙○○之證述、(3)
    阮綜合醫院診斷證明書2 紙資為論據，然訊據被告甲○○對
    於前揭時、地，告訴人於船艙內，遭大理石夾傷等事實雖均
    供陳不諱；被告乙○○亦不否認其為永順隆公司之總經理，
    惟均否認有何業務過失傷害犯行；被告甲○○辯稱：案發前
    伊依大副指揮將大理石吊進船艙內，大理石尚未就定位，告
    訴人即欲上前扶住大理時，因吊運過程大理石因慣性而晃動
    以致夾傷告訴人，伊並無過失等語；被告乙○○則辯稱：伊
    雖係永順隆公司之總經理，但案發當日裝卸大理石之作業並
    非伊所指揮，伊當日係以總經理的身分到船上巡視船上業務
    執行過程等語，經查：
(一)、被告甲○○部分：
    (1)告訴人於前揭時地，在永順隆公司之永順壹號貨輪船艙內
      遭甲○○操作船舶起重桿所吊運之石塊晃動擠壓撞擊，而
      受有胸部挫傷、左側尺骨骨折、橈骨頸骨折脫位等傷害之
      事實，業經告訴人於警詢指述明確，被告甲○○對於此節
      亦供認不諱，告訴人所受前述傷害並有阮綜合醫院93 診
      字第1057 426號、93年5 月24日第0000000 號診斷證明書
      2 紙、內政部消防署高雄港務消防隊影印（閱讀）救護紀
      錄表1 紙附卷可憑。告訴人因被告甲○○操作船舶起重桿
      吊運之大理石夾傷之事實，應可認定。
    (2)證人即告訴人丙○○於警詢時稱：大理石定位後，伊上前
      準備將鏈帶脫下，然大理石又突然吊起，船身因而晃動，
      致其遭晃動的大理石夾傷等語（見警卷第2 頁）；復於本
      院審理時稱：伊準備伸手去解開吊鏈時，大理石又突然吊
      起，伊馬上將手縮回並擋在胸前，仍遭晃動的大理石擠壓
      等語（見本院卷第68頁）。對照告訴人受傷情況包含左側
      尺骨骨折、橈骨頸骨折並脫位乙節，與告訴人前所稱其將
      手縮回後遭夾傷之情況相符。然而，被告甲○○所辯：告
      訴人係於大理石尚未定位前上前扶住大理石（雙手位置在
      胸前不遠處），以致無法承受因慣性而搖晃之大理石重量
      而遭夾傷，則告訴人在遭大理石同一次撞擊時，同時於胸
      部及左下臂受有傷害之情形亦不無可能，是其所辯尚非顯
      不足採。再者，一般利用起重桿吊運裝卸貨物之操作過程
      ，流程大致為起重桿操作員依指示將所吊運之物品，吊至
      預定地點，並準確定位後，始讓物品落地，鮮有物品落地
      定位後復吊起之情形。告訴人稱當時大理石已經定位後，
      又突然吊起，雖可能係被告操作起重桿違反常情，但倘當
      時大理石已經定位，告訴人心理上應係信賴大理石不會再
      吊起，且證人丙○○亦證稱：當時船艙內僅能容納1 人側
      身行走等語（見本院卷69頁）。在此種情況下，告訴人以
      全身靠近大理石準備解下鏈帶，於大理石突然又吊起之瞬
      間，在船艙內之狹隘空間，縱告訴人閃避得宜，亦難免會
      遭大理石不平滑面擦傷之虞，然告訴人所受傷害，除前述
      尺骨骨折、橈骨頸骨折並脫位及胸部挫傷等情外，並無可
      疑遭大理石擦傷之跡象，其指證案發過程係大理石突然又
      吊起等情，是否屬實，尚非無疑。
    (3)案發當日被告朱豐町操作船舶起重桿裝卸大理石進入船艙
      內，船艙口有指揮之人，被告甲○○主要係聽從該人指揮
      之事實，業據證人丙○○於本院審理時證述明確（見本院
      卷第71頁）。證人丙○○雖又稱：當時在艙口指揮之人即
      係被告乙○○。然為被告乙○○所否認。姑不論於艙口指
      揮之人係何人，被告甲○○操作船舶起重桿並非其一人自
      由可以決定起重桿之起降方向，而係接受於艙口指揮之人
      之指令操作之事實，應可認定。被告既係聽從指揮操作，
      其是否有超出指揮者之指令，隨意起降之情形，公訴人並
      未舉證，尚難確定本件究係因指揮不當亦或係被告操作不
      當所致，自不能率爾認定被告有操作不當之事實。
    (4)綜上，告訴人指訴既尚有疑義，且公訴人所提出之證據，
      亦無法確定告訴人受傷係被告操作不當所致，自難認被告
      有何過失，揆諸前述說明，自應為無罪之諭知。
(二)、被告乙○○部分：
    (1)告訴人因被告甲○○操作船舶起重桿裝卸大理石過程中遭
      大理石夾傷之事實，業如前述，應可確定。
    (2)告訴人於60年起即擔任船員，有告訴人丙○○船員服務手
      冊在卷可稽；告訴人亦稱曾受僱於永順隆公司擔任機艙之
      工作，期間亦有負責船舶起重桿操作之業務。足見其對於
      輪船裝卸作業應尚稱熟悉，是被告乙○○並非安排不熟悉
      輪船裝卸作業之告訴人至船艙內工作，告訴人於船艙內受
      傷，並非被告分派工作不當所致。
    (3)告訴人於案發當日進入船艙內工作時，並未配帶任何安全
      設備，固為被告乙○○所不否認。告訴人雖稱：該「永順
      壹號」船上並未有任何安全設備等語（見本院卷第71頁）
      ，然證人官綺妮於本院審理時證稱：「永順壹號」有提供
      船員安全設備等語明確。告訴人於案發時究係自己自恃無
      危險而輕忽抑或係被告確無提供適當之安全設備供船員使
      用，尚非無疑，自難僅依告訴人受傷之事實，遽認本件被
      告乙○○未提供適當之安全設備而有過失。
    (4)被告甲○○任職於永順隆公司雖非專職船舶起重桿之操作
      ，然船舶之起重機並非勞工安全衛生法所稱之危險機械，
      操作人員無須依勞工安全衛生教育訓練第9 條規定取得危
      險機械合格操作人員訓練證照始得操作，有高雄市政府勞
      工局勞工檢查所於94年5 月26日高市勞檢四字第09400039
      55號函存卷可參。是被告甲○○是否取得執照與告訴人受
      傷之事實間，並無因果關係，自難以被告乙○○命被告甲○○操作船舶起重桿致告訴人受傷，即以業務過失傷害罪
      相繩。
    (4)按海商法第2 條規定：本法稱船長者，謂受船舶所有人僱
      用主管船舶一切事務之人員；稱海員者，謂受船舶所有人
      僱用由船長指揮服務於船舶上所有人員。查本件案發之船
      舶「永順壹號」於93年5 月17日、18日之進出港船舶船員
      除丙○○外，尚有船長，權理大副、權理輪機長等成員，
      有進出港船舶船員名單1 紙存卷足憑。被告為永順隆公司
      之總經理，該公司所有船舶業務固均屬其業務範圍，但該
      公司既僱用船長於「永順壹號」主管船舶一切事務，則裝
      卸大理石，被告即無必須留在現場，寸步不離監督每個作
      業流程之必要，是被告未留在現場監視裝卸大理石作業並
      無過失。
    (5)綜上，本件公訴人所舉之證據，尚不足以證明被告確有業
      務過失傷害犯行，此外，又查無其他積極證據足認被告有
      公訴人所指之犯行，揆諸前述說明，依法自應為無罪判決
      之諭知。
據上論斷，應依刑事訴訟法第301 第1 項，判決如主文。
本案經檢察官葉淑文到庭執行職務。
中    華    民    國    95    年    2     月    24    日
                  刑事第一庭    審判長法  官  陳明富
                                      法  官  方百正
                                      法  官  陳宛榆
以上正本證明與原本無異。
如不服本判決，應於判決送達後10日內，向本院提出上訴狀。
中    華    民    國    95    年    2     月    27    日
                                書記官  劉企萍


司法院資訊處製作；財團法人民間司法改革基金會備份。
